臺灣桃園地方法院刑事判決　　　　　　　 94年度訴字第257號
公　訴　人　臺灣桃園地方法院檢察署檢察官
被　　　告　丙○○
選任辯護人　黃秋雄律師
上列被告因妨害自由案件，經檢察官提起公訴（九十三年度偵字
第七九０三號），本院判決如下：
    主  文
丙○○共同以非法方法，剝奪人之行動自由，處有期徒刑捌月。
    事  實
一、丙○○因承攬其工程之「鑫達鋼鐵有限公司」（下稱鑫達公
    司）之負責人劉良松於民國九十二年十二月十日死亡，以致
    其與鑫達公司間有承攬契約履行之債務糾紛，丙○○於九十
    三年一月五日十五時三十分許，至臺北市○○○路與建國北
    路交岔口工地，找亦承攬其工程之乙○○陪同其前往設於桃
    園縣觀音鄉○○○路七號之大德機械工程股份有限公司（下
    稱大德公司），找劉良松之兄弟戊○○、丁○○二人談判鑫
    達公司承攬契約履行之糾紛。乙○○遂於當日搭乘丙○○所
    駕駛車號ＤＰ—０００二號自小客車，前往設於上址之大德
    公司，丙○○則於前往途中，撥打行動電話聯絡姓名年籍不
    詳之四名成年男子，由該四名男子另乘車號ＨＥ—０四九三
    號自小客車前往大德公司。丙○○、乙○○於該日十七時許
    ，到達大德公司即進入該公司警衛室找戊○○、丁○○，約
    十分鐘後，該姓名年籍不詳之四名男子亦駕車到達大德公司
    ，由其中三人一同進入大德公司警衛室，丙○○要求戊○○
    、丁○○代劉良松履行鑫達公司之承攬工作，惟戊○○、丁○○當場拒絕代為履行，丙○○竟與該四名姓名年籍不詳之
    成年男子，共同基於剝奪他人行動自由之犯意聯絡，由姓名
    年籍不詳之成年男子其中一名，先將丁○○推倒在地後，取
    出非屬槍砲彈藥刀械管制條例第四條第一項所管制而類似手
    槍之物抵住丁○○頭部後，丙○○接著恫嚇稱：「看要請你
    喝咖啡，還是吃花生仁？你是自己要用走的，還是用抬的？
    」等語，使戊○○、丁○○心生畏懼，遂配合其指示搭上車
    號ＤＰ—０００二號自小客車後座，由丙○○駕駛該車，另
    二名姓名年籍不詳之男子一人坐副駕駛座、一人坐後座看守
    戊○○、丁○○，而乙○○與另二名姓名年籍不詳之男子搭
    乘車號ＨＥ—０四九三號自小客車，分別前往桃園縣觀音鄉
    ○○路十二號不知情之甲○○住處繼續談判前開契約履行糾
    紛。嗣因戊○○、丁○○遭挾持離開大德公司時，己○○發
    覺上情，乃駕車尾隨跟蹤到上址甲○○住處後報警，丙○○
    與上開四名姓名年籍不詳之成年男子共同非法剝奪戊○○、
    丁○○之行動自由約一小時後，於同日晚間六時許，接獲報
    案之警員至甲○○上址住處，該四名姓名年籍不詳之成年男
    子均趁隙逃逸，而查獲丙○○。
二、案經桃園縣政府警察局大園分局報告臺灣桃園地方法院檢察
??署檢察官偵查起訴。
    理  由
一、訊據被告丙○○固然坦承為解決鑫達公司與伊之間的承攬契
    約履行糾紛，而與乙○○一同於上開時間、地點，找戊○○
    、丁○○商談如何解決糾紛，伊並駕駛車號ＤＰ—０００二
    號自小客車搭載戊○○、丁○○至甲○○上址住處繼續商談
    如何解決糾紛等情，惟矢口否認有妨害自由犯行，辯稱：是
    戊○○、丁○○自願搭乘伊所駕駛之該車一同前往甲○○住
    處，伊也沒有夥同四名姓名年籍不詳之成年男子前往大德公
    司，更沒有任何人將丁○○推倒在地，也無持槍強押渠等二
    人上車云云。
二、經查：
（一）關於被告及四名姓名年籍不詳之成年男子，如何恐嚇、強
      押被害人戊○○、丁○○搭上車號ＤＰ—０００二號自小
      客車，並要求渠等二人代其兄弟劉良松履行承攬契約之過
      程，業據被害人戊○○於警詢中指稱：我今日（即九十三
      年一月五日）十七時十分許，從大德公司下班，被告突然
      叫住我，說我弟弟劉良松欠他錢，我說我不知道，他就說
      你是劉良松的哥哥，怎會不知道，我說我都是在大德公司
      上班，怎會知道我弟弟的事情，被告旁邊一位自稱被告弟
      弟的人就說問你事情都說不知道，被告就說看要請你喝咖
      啡，還是要吃花生仁，你是自己要用走的，還是要用抬的
      ，叫我與我弟弟丁○○上車，因丁○○起初不願意上車，
      遭該名自稱被告弟弟的人勒住脖子，又將他推倒，並從隨
      身皮包中拿出槍，用槍抵著丁○○頭部太陽穴，強迫我與
      丁○○搭上車號ＤＰ—０００二號自小客車，我們兄弟倆
      一起上車後，被告開車，另二名小弟看著我們的行動，到
      達桃園縣觀音鄉○○村○○街十二號前，被告將車停下，
      喝令我們進入該住宅，由被告帶路，我們兄弟二人及乙○○一起進去，一個拿槍的男子跟在後面，他進來一下子又
      出去了... （問：乙○○因何事與你們一同進入該屋內？
      ）乙○○為何與我們一同進屋我也不知道，他是搭乘車號
      ＨＥ—０四九三號自小客車前往的，... （問：現場有多
      少共犯？駕駛何車？）被告所駕駛車號ＤＰ—０００二號
      自小客車搭載二名小弟，而車號ＨＥ—０四九三號自小客
      車上也有兩名小弟押著乙○○，加上被告，共計有五個歹
      徒，... （問：被告有無控制你們兄弟行動自由？）當時
      那位自稱被告弟弟的人將丁○○推倒又用槍指著他的頭，
      我害怕不已，深怕他們對我們不利才上車，在車上有兩個
      小弟看守我們，到了上址屋內時，被告也喝令我們不許離
      開該處，我當時非常害怕，因為他們有槍，我不敢不從等
      語（詳臺灣桃園地方法院檢察署九十三年度偵字第七九０
      三號偵查卷宗第十九頁背面至第二十頁），又於偵查中結
      證稱：九十三年一月五日十七時許，我要下班打卡進入警
      衛室裡，被告三、四人在裡面，一見到我就問我是否為戊○○，還說我弟弟劉良松與他有工程款問題，但當時劉良
      松已死亡，我另一個弟弟丁○○沒過多久也來打卡，被告
      就跟我們說劉良松公司的事要我們負責，但我說他的事我
      不知道，被告就請我們跟他出去，我不願意，被告及其他
      二名不知姓名之男子就押著我們要跟他們出去，我與丁○○還是不願意，其中就有人拿出手槍往丁○○的頭打，還
      說要跟我們出去還是吃這個，當時我很害怕，就跟丁○○
      說先跟他們出去，被告他們有開二台車，停在大德公司警
      衛室附近，他們有兩人走我們前面，還有兩人走我們後面
      ，我們坐上車後被告將車開到桃園縣觀音鄉某個人的住宅
      ，要我們下車進入該住宅，被告拿出一張單子，問我與丁○○這個錢是要我們付還是大德公司付，正在談時警察就
      來了等語（詳上開偵查卷宗第四五、四六頁）。而被害人
      丁○○於警詢中指稱：我今天（即九十三年一月五日）下
      班後，被告叫住我說我哥哥劉良松欠他錢，我說我不知道
      ，旁邊有一位自稱被告弟弟的人，就拿出一把槍指著我的
      頭說問你事情你都說不知道，並命我與戊○○上車，由被
      告駕駛，另二名小弟看守我們，被告將車開到桃園縣觀音
      鄉○○村○○路十二號前，喝令我們下車至該住宅屋內談
      劉良松的債務問題，有被告、我、戊○○、乙○○及一名
      自稱被告弟弟的人一起進入該住宅，但該名自稱被告弟弟
      的人一下子就出去了，... （問：被告是否有控制你們兄
      弟行動自由？）當時是一位自稱被告弟弟的人，他將我推
      倒並用槍抵住我的頭，我深怕會對我們不利，是被告他們
      將我們強押上車，要我們待在車上，由二個年輕人看住我
      們，待在桃園縣觀音鄉屋內時，被告也喝令我們不准離開
      ，我非常害怕，因為他們有槍，我們不敢不從等語（詳上
      開偵查卷宗第二二頁背面、第二三頁），又於偵查中結證
      稱：我一個哥哥劉良松好像與被告有生意上往來，九十三
      年一月五日下午，被告來大德公司找我，叫我留下來，我
      說不認識他們，當時被告一行人共有五個人，其中一人手
      上拿槍，但我不知是真的還是假的，我本來還坐在椅子上
      ，他們其中一人就把我椅子踢倒，還說劉良松因工程款項
      與他們有糾紛，後來因為其中一人拿槍指著我的太陽穴，
      我就和戊○○一起跟他們出去，因為害怕而聽從他們的命
      令搭上他們開的車，我與戊○○坐後座，他們有一人駕駛
      、一人坐副駕駛座、一人坐後座，一直開到桃園縣觀音鄉
      一戶民宅，就叫我與戊○○下車，要我們進屋內談，進入
      屋內不到五分鐘，警察就來了等語（詳上開偵查卷宗第三
      六、三七頁）。觀諸被害人戊○○、丁○○於警詢中指述
      、偵查中證述之上開案發情節，互核大致相符，且其內容
      甚為具體明確。
（二）證人乙○○於警詢中證述之證據能力：
  １、按按被告以外之人於檢察事務官、司法警察官或司法警察
      調查中所為之陳述，與審判中不符時，其先前之陳述具有
      較可信之特別情況，且為證明犯罪事實存否所必要者，得
      為證據，刑事訴訟法第一百五十九條之二定有明文規定。
      此條所謂之較可信之特別情況，包括：證人是否採用一問
      一答方式詢問，以及證人於犯罪發生後不久，其對犯罪之
      狀況記憶猶新，比在時間上相隔較久之審判庭所為之證述
      為可靠，亦即在檢察事務官、司法警察官或司法警察調查
      中所為之陳述，比在法庭上之證述更有條理、清楚，更符
      合客觀情況等；又所謂較可信之特別情況，非完全必須以
      外部附帶情況為判斷標準，亦得以根據該供述內容本身作
      為推知外部情況之參考資料。經查：證人乙○○於案發當
      日即九十三年一月五日警詢中供稱：（問：你與被告之關
      係？）他是我上包公司，（問：警方於九十三年一月五日
      十七時四十分許，在桃園縣觀音鄉○○村○○路十二號，
      查獲戊○○、丁○○遭人妨害自由一案，你當時是否在場
      ？）我當時在場，（問：你有無與被告共同強押戊○○、
      丁○○二人？）沒有，我也是受害者，（問：你今日為何
      與被告共同至桃園縣觀音鄉○○○路七號大德公司？）我
      們有承攬被告之工程，是被告於九十三年一月五日十五時
      三十分許，到臺北市○○○路與建國北路交岔口的工地找
      我，要我一定要陪同他至大德公司找戊○○、丁○○二兄
      弟，（問：你與被告如何前往大德公司？共有多少人前往
      ？）我是搭乘被告駕駛之車號ＤＰ—０００二號白色賓士
      自小客車前往的，在前往的路上，被告有打行動電話聯絡
      其他朋友說要前往桃園縣觀音鄉○○○路七號大德公司，
      當我們到達大德公司時，我們先進去該公司找人，約十分
      鐘後一台車號ＨＥ—０四九三號紅色豐田自小客車，車上
      有四人才到達，車上其中三人下車進入大德公司警衛室，
      當時被告向戊○○兄弟二人追討債務，該兄弟二人均稱是
      劉良松的事情，不關他們的事，而被告見他們不願處理劉
      良松的事情，就很生氣勒住丁○○的脖子，將丁○○推倒
      在地，叫一名小弟拿槍抵住丁○○左側太陽穴，並跟我們
      三人說：走，我請你們喝咖啡，好好談，然後叫三個小弟
      押著戊○○、丁○○上他所駕駛的白色賓士車，另一名小
      弟叫我坐該紅色豐田汽車後座，一同前往桃園縣觀音鄉○○街十二號，（問：當時共有多少人進去該屋內？）被告
      帶我、戊○○、丁○○進去，拿槍之人在後面監督，帶我
      們進入屋內後，拿槍之人就出去外面把風，（問：你所看
      到槍械是何特徵？）槍柄是土黃色，槍身是銀色，（問：
      被告是否有叫小弟拿槍強押戊○○、丁○○？）他們沒有
      交談，都是用眼神交會示意，我想應該是事前就交代小弟
      要這樣做，（問：槍是誰攜帶？用何方式攜帶？）由亮槍
      的小弟攜帶，該槍插在前腰際間，（問：你是否受被告言
      語及行動上之脅迫？）因承包被告之工程，前後三次遭到
      被告之恐嚇、脅迫，使我心裡受到極大的恐懼，... （問
      ：你對於本案或被告之行為是否有其他補充陳述？）我長
      期受到被告這個集團的恐嚇、脅迫，深怕哪一天真的被害
      ，所以我有將我的遺言存放在鑫達公司電腦內，以防我真
      的被殺害後，一定是被告所為等語（詳上開偵查卷宗第十
      五頁背面至第十七頁），其上開警詢中供述之案發過程內
      容甚為詳細。證人乙○○雖於本院審理中改稱：案發當天
      ，被告有找我一起去大德公司找戊○○、丁○○，但被告
      有無找其他人一起去我不知道，他在車上是有打電話，到
      大德公司警衛室後，被告要求戊○○、丁○○協商工程完
      工事宜，但戊○○、丁○○說不關他們的事，彼此講話的
      態度不是很好，被告就說換個地方談，至於丁○○被勒住
      脖子的事情，是丁○○告訴我的，我沒有確實看到被告勒
      他脖子，而丁○○應該有被推倒在地，因為我有聽見椅子
      倒地的聲音，我沒有看見現場有人拿槍，離開大德公司時
      ，戊○○、丁○○坐被告駕駛的車，我坐旁邊一台紅色的
      車，前往觀音工業區附近被告朋友家中，由被告、我、戊○○、丁○○四人進入等語（詳本院九十四年六月十五日
      審判筆錄第五至十頁），顯見其於審判中證述與警詢中供
      述關於被告前往大德公司途中，是否有撥打行動電話聯絡
      姓名年籍不詳之四名成年男子，另乘車號ＨＥ—０四九三
      號自小客車前往大德公司，及其中一名姓名年籍不詳之成
      年男子是否取出手槍抵住丁○○頭部，強押戊○○、丁○○搭上車號ＤＰ—０００二號自小客車前往桃園縣觀音鄉
      ○○路十二號甲○○住處談判前開契約履行糾紛等情互不
      一致。
  ２、觀諸證人乙○○於審理中先證稱：不知道被告有無再找其
      他人到大德公司找戊○○、丁○○，後又證稱：伊離開大
      德公司前往桃園縣觀音鄉○○路十二號甲○○住處係搭乘
      非被告駕駛之另一台紅色自小客車，顯見案發當日被告確
      有找他人另駕駛該紅色自小客車一同前往大德公司後，再
      前往上址甲○○住處，證人乙○○案發當時即在現場目睹
      ，又搭乘該輛紅色自小客車，豈會不知被告有無找他人一
      同至大德公司，證人乙○○於本院審理中之供述已有前後
      矛盾之處，其應係為免證述被告帶同不知姓名年籍之成年
      男子至大德公司一事，所為之避重就輕之詞，顯見其於本
      院審理中之證述已有迴護被告之意。又證人乙○○於本院
      審理中證稱：九十三年一月五日警詢筆錄有一部分是警員
      自己添加上去的，其他才是我自己說過的話等語，經本院
      提示該份警詢筆錄命其逐字閱覽後，指出該份警詢筆錄非
      其陳述之內容，並又再次確認警詢筆錄之記載與其當時供
      述內容不符之處（詳本院九十四年七月二十七日審判筆錄
      第七頁），本院勾稽刪除證人乙○○所稱該警詢筆錄非其
      當時陳述部分後，其於警詢中仍有陳述案發當時見到之手
      槍槍柄、槍身之顏色，及該槍是由亮槍小弟拿出，該槍是
      插在該名小弟前腰際間等情，其既能向詢問之警員詳細描
      述何人拿出手槍，該槍如何攜帶，及該槍之顏色等事，顯
      見證人乙○○應確有於案發當日見到被告帶同至大德公司
      之人有拿出手槍，其卻於審理中改稱：案發當日沒有看見
      有人拿槍云云，顯係迴護被告之詞，並不可採。
  ３、又製作證人乙○○九十三年一月五日警詢筆錄之警員張志
      傑、葉峻峰於本院審理中均結證稱：警詢筆錄詢問的方式
      是採一問一答之方式製作，且均係乙○○親口所述，由警
      方問、乙○○回答，再記錄在筆錄上等語（詳本院九十四
      年七月二十七日審判筆錄第五頁、九十四年九月六日審判
      筆錄第四頁），且證人乙○○供稱：證人葉峻峰之上開證
      述大致與事實相符，... 製作警詢筆錄時，警方沒有以任
      何暴力脅迫方式為之，但有用誘導之方式等語（詳本院九
      十四年九月六日審判筆錄第七頁、九十四年六月十五日審
      判筆錄第十頁），惟經本院再向證人乙○○詢以：警詢時
      ，警方誘導之方式究竟為何？其則答稱：有些東西我不清
      楚，也不確定之情況下，警方會用是不是他說的這個情形
      來問我，（問：有無其他誘導方式？）沒有，（問：警方
      在詢問筆錄時，對於你不確定之情況是否都要你仔細想？
      ）都有，（問：警詢筆錄內容是否皆經過你仔細回想？）
      是等語（詳本院九十四年六月十五日審判筆錄第十三頁）
      ，足見警員葉峻峰詢問乙○○之製作筆錄過程，並未施以
      強暴脅迫，對於乙○○供述不明確之處，亦僅要求其仔細
      回想再做回答，並無乙○○所稱以誘導方式取供之情形。
  ４、綜上，證人乙○○於九十三年一月五日之警詢筆錄，係在
      其自由意志下所為陳述，又採一問一答之方式為之，且其
      於警詢中陳述案發過程之細節甚為詳盡，又其於警詢、本
      院審判時所為陳述之案發經過，對基本事實之陳述始終一
      致，而僅於本院審理中對於被告不利部分避重就輕，並有
      前開所述之前後供述矛盾之情形，再者，證人乙○○於本
      院審判作證之時係九十四年六月十五日，距事發當時，已
      有將近一年半之久，而其警詢中之供述係於九十三年一月
      五日案發當日所為，自得認其於警詢中之證述係屬其記憶
      清楚而較為可靠之陳述，且較少權衡利害得失或受他人之
      干預。綜上，應認證人乙○○於警詢中之證述，具有較可
      信之特別情況，而其此一證述復為證明被告犯罪事實存否
      所必要者，自具有證據能力。又被害人戊○○、丁○○及
      證人乙○○雖均稱被告帶同至大德公司之一名男子有持槍
      強押被害人上車，惟本案並無槍枝扣案，無從鑑驗該槍枝
      是否屬於槍砲彈藥刀械管制條例第四條第一項所管制之各
      式槍枝，基於「罪疑利益、歸於被告」之原則，應認上開
      槍枝，應非槍砲彈藥刀械管制條例第四條第一項所管制而
      類似槍枝之物。
  ５、被害人戊○○、丁○○於警詢、偵查中之指述本件案發經
      過，核與證人乙○○於警詢中之證述情節（詳如前述）大
      致相符。至於證人甲○○於本院審理中證稱：九十三年一
      月五日下午，被告有帶三個我不認識的人來我家，談了幾
      分鐘警察就來了，談話內容我不清楚，沒有見到桌上有槍
      ，沒有見到紅色豐田汽車等語（詳本院九十四年五月十七
      日審判筆錄第四至六頁），惟查，被害人丁○○遭被告帶
      同前往之人持槍抵住頭部，強押戊○○、丁○○上車之情
      節係發生於前往甲○○住處前，而戊○○、丁○○因恐遭
      不測而聽命於被告進入甲○○住處，且該輛紅色豐田自小
      客車係停放於甲○○住處外，證人甲○○在其住處未見槍
      枝及紅色豐田汽車，仍不足為被告有利之認定。綜上，足
      見被告辯稱：戊○○、丁○○是自願搭乘伊所駕駛之該車
      一同前往甲○○住處，伊沒有夥同四名姓名年籍不詳之成
      年男子前往大德公司，更沒有任何人將丁○○推倒在地，
      也無持槍恐嚇云云，應係卸責之詞，不足採信。本件事證
      明確，被告前揭犯行堪以認定，應依法論科。
三、按刑法第三百零二條第一項之剝奪人行動自由罪，以私行拘
    禁或以其他非法方法，剝奪人之行動自由為要件，所謂非法
    方法，當包括強暴、脅迫、恐嚇等足以剝奪人行動自由之情
    事在內，故剝奪人行動自由所實施之非法方法，縱合於刑法
    第三百零五條恐嚇危害安全之情形，仍應視為剝奪他人行動
    自由之部分行為，不應再論以該恐嚇危害安全罪（最高法院
    八十三年度臺上字第三五九二號判決意旨參照）。核被告所
    為，係犯刑法第三百零二條第一項之剝奪人之行動自由罪。
    又被告於剝奪被害人戊○○、丁○○行動自由時，出言恫嚇
    渠等二人，並由其帶同至大德公司之人持槍抵住丁○○之頭
    部，應視為剝奪他人行動自由之部分行為，該恐嚇危害安全
    犯行部分，自應包攝於剝奪人行動自由之一部分，不另論罪
    ，被告與前述不詳姓名年籍之四名男子，就上開剝奪他人行
    動自由犯行，有犯意聯絡及行為分擔，應論以共同正犯。被
    告與其他共同正犯以一剝奪他人行動自由之行為，侵害被害
    人戊○○、丁○○二人之人身自由法益，為同種之想像競合
    ，應依刑法第五十五條從一重處斷。爰審酌被害人戊○○、
    丁○○與被告素不相識，被告僅因渠等二人之兄弟劉良松死
    亡未能繼續履行其承攬契約，即以上開手段強押渠等二人談
    判，犯罪之手段惡劣，犯後猶飾詞卸責否認犯行，毫無悔意
    等一切情狀，量處如主文所示之刑，以示懲儆。至於該不詳
    姓名年籍男子強押被害人上車所持類似槍枝之物並未扣案，
    亦無法證明現仍存在，故毋庸諭知沒收，併予敘明。
據上論斷，應依刑事訴訟法第二百九十九條第一項前段，刑法第
二十八條、第三百零二條第一項、第五十五條，罰金罰鍰提高標
準條例第一條前段，判決如主文。
本案經檢察官柯怡如到庭執行職務。
中　　華　　民　　國　　94　　年　　9 　　月　　20　　日
                  臺灣桃園地方法院刑事第五庭
                  ??審判長法?官?潘政宏
                  ?????法?官?周炳全
               ?????   法　官　張明儀
以上正本證明與原本無異。
如不服本判決，應於判決送達後10日內向本院提出上訴狀（應附
繕本），上訴於臺灣高等法院。
 　　　　　　　　　　　　　 書記官  吳瓊英
中　　華　　民　　國　　94　　年　　9 　　月　　29　　日
中華民國刑法第302條
私行拘禁或以其他非法方法，剝奪人之行動自由者，處五年以下
有期徒刑、拘役或三百元以下罰金。
因而致人於死者，處無期徒刑或七年以上有期徒刑，致重傷者，
處三年以上十年以下有期徒刑。
第一項之未遂犯罰之。
